【裁判字號】    95,交聲,174
【裁判日期】    950817
【裁判案由】    違反道路交通管理處罰條例聲明異議
【裁判全文】
臺灣新竹地方法院交通事件裁定         95年度交聲字第174號
原處分機關  交通部公路總局新竹區監理所
聲明異議人
即受處分人  禾峰包裝材料工業有限公司
代  表  人  甲○○
上列聲明異議人即受處分人因違反道路交通管理處罰條例案件，
對於交通部公路總局新竹區監理所中華民國九十五年五月二十六
日所為之竹監自字第裁五０－Ｃ00000000－0號違反道
路交通管理事件裁決書所為之裁決聲明異議，本院裁定如下：
    主  文
原處分撤銷。
禾峰包裝材料工業有限公司僱用未領有駕駛執照之駕駛人曾瀧賢
駕駛車號四二０─ＲＮ號大型車，處罰鍰新臺幣六萬元整，並記
該汽車違規紀錄壹次。
    理  由
一、按汽車駕駛人未領有駕駛執照駕駛聯結車、大客車、大貨車
    者，汽車所有人及駕駛人各處新臺幣（下同）四萬元以上八
    萬元以下罰鍰；但汽車所有人如善盡查證駕駛人駕駛執照資
    格之注意，或縱加以相當之注意而仍不免發生違規者，汽車
    所有人不受本條之處罰，道路交通管理處罰條例第二十一條
    之一第一項第一款、第四項分別定有明文。次按，民國九十
    四年十二月十日立法院三讀通過修正道路交通管理處罰條例
    第二十一條之一第三項，總統於同年月二十八日公布，而行
    政院定自九十五年七月一日施行之，而修正前該條規定：「
    違反第一項情形，並吊扣其汽車牌照三個月。」；新修正道
    路交通管理處罰條例第二十一條之一第三項規定：「違反第
    一項情形，並記該汽車違規紀錄一次。」本件受處分人違反
    道路交通管理處罰條例，於九十五年八月十七日本院裁定時
    ，上開新修正之道路管理處罰條例第二十一條之一第三項已
    生效施行，應有新舊法比較適用之問題，先予敘明。
二、原處分意旨略以：聲明異議人即受處分人禾峰包裝材料工業
    有限公司僱用駕駛執照已於九十二年十一月十四日遭監理站
    註銷、未領有駕駛執照之駕駛人曾瀧賢，於九十五年一月二
    十七日中午十二時四十分許，由曾瀧賢駕駛受處分人所有之
    車牌號碼四二０─ＲＮ號自用一般大貨車，於中湖大湖街口
    ，為臺北縣政府警察局三峽分局湖山派出所填掣北縣警交字
    第、Ｃ0000000號違規單，舉發其「允許無駕駛執照
    之人駕駛其車輛」。本所於九十五年五月十九日以竹監稽違
    自字第０九三五０三三００函覆異議人上開違規情事屬實，
    異議人於九十五年五月二十五日未經裁決，向本所提出聲明
    異議，經本所以同月二十六日竹監自字第０九五０００九四
    八六號函覆未經裁決，不符聲明異議程序；異議人再於同年
    月三十日收受竹監自字第裁五０－Ｃ00000000－0
    號裁決書之後，於同年六月六日向本所提出聲明異議。經本
    所調查結果，仍認異議人有前開違規行為，乃依前揭道路交
    通管理處罰條例第二十一條之一第一項第一款、同條例第二
    十一條之一第三項，及違反道路交通管理事件統一裁罰基準
    表規定，裁處受處分人罰鍰六萬元，並吊扣汽車牌照三個月
    。
三、聲明異議意旨略以：異議人於九十一年八月七日僱用駕駛人
    曾瀧賢時，該員領有駕駛執照，並非無照。九十二年十一月
    十四日監理所逕行註銷曾瀧賢的駕駛執照，曾瀧賢因搬家遷
    移之故，並未收到任何通知而不知自己的駕照已被吊銷，至
    九十五年一月十七日因遭警取締違規才知道自己的駕照已被
    吊銷之情事。異議人僱用曾瀧賢時，其有普通大貨車駕駛執
    照，嗣後因其個人因素被註銷駕照而不得知，異議人已善盡
    查證責任，本件應不罰等語。
四、經查：
（一）經異議人於九十一年八月七日僱用駕駛員曾瀧賢，其後曾
      瀧賢因受記點註銷之處分，自九十二年十一月十四日起註
      銷駕駛執照等情，有曾瀧賢之駕駛執照吊扣銷歷史狀況表
      一份附卷可稽，本件於九十五年一月二十七日經警舉發違
      規情事時，聲明異議人確係僱用未領有大貨車駕駛執照之
      人駕車之事實，洵無疑義。
（二）又，道路交通管理處罰條例第二十一條之一主要係因鑒於
      駕駛聯結車、大客車、大貨車者，其駕駛經驗、駕駛技術
      之要求應較小型車或機踏車者為高，為確保其符合駕駛資
      格之責任爰增訂第一項予以規範；另為期課予汽車所有人
      責任，爰增訂第三項規定，對違反第一項規定之情形者，
      並吊扣其汽車牌照三個月，此觀諸該條立法理由甚明，足
      見上開條文係為加強道路交通管理、確保交通安全，課予
      汽車所有人對所屬駕駛人及僱用人管理及督導責任。再者
      ，汽車所有人如已善盡查證駕駛人駕駛執照資格之注意，
      或縱加以相當之注意而仍不免發生違規者，汽車所有人不
      受本條之處罰，道路交通管理處罰條例第二十一條之一第
      四項固有明文，然其免罰之前提仍以「已善盡查證駕駛人
      駕駛執照資格之注意，或縱加以相當之注意而仍不免發生
      違規者」之情形為必要，易言之，倘汽車所有人並未善盡
      前開查證之注意義務，仍不能依該規定主張免罰。
（三）按道路交通管理處罰條例本質上係屬行政罰而非刑罰，雖
      該條例本身未設有法律變更比較之規定，惟九十四年二月
      五日公布、九十五年二月五日施行之行政罰法，係屬行政
      罰之基本法，其第一條、第五條分別規定：「違反行政法
      上義務而受罰鍰、沒入或其他種類行政罰之處罰時，適用
      本法。但其他法律有特別規定者，從其規定」、「行為後
      法律或自治條例有變更者，適用行政機關最初裁處時之法
      律或自治條例。但裁處前之法律或自治條例有利於受處罰
      者，適用最有利於受處罰者之規定」，而該條款所規定之
      裁處，依最高行政法院八十九年九月十三日八十九年度九
      月份第一次庭長法官聯席會議決議意旨針對稅捐稽徵法第
      四十八條之三相類規定之解釋，係包括訴願、再訴願及行
      政訴訟之決定或判決而言。查道路交通管理處罰條例所規
      定之罰鍰、吊扣證照裁罰，本屬行政罰之性質（參照上開
      行政罰法第一條、第二條將罰鍰、吊扣證照處分均定為行
      政罰），是於本件就道路交通管理處罰條例第二十一條之
      一第三項處罰規定，應適用行政罰法第五條規定，依「從
      新從輕」原則為比較適用，經比較結果，應以修正後之新
      法較有利於本件行為人，應適用修正後之該條例第二十一
      條之一第三項規定處理。
（四）道路交通管理處罰條例第九十二條之一：「處罰機關裁決
      職業汽車駕駛人吊扣、吊（註）銷駕駛執照時，得應雇主
      之請求，以書面或其他方式通知違規當時所駕駛汽車之所
      有人」之規定，自九十二年六月一日施行。基此，本件駕
      駛人曾瀧賢既為異議人僱用，此為異議人所不爭，揆諸前
      開說明，異議人對其駕駛資格自當善盡考核之注意義務，
      可至監理處列印所僱用司機之駕駛執照資料查核，以防止
      司機欺瞞之情形發生。本件受處分人並未證明其已為如何
      相當之注意，或縱加以相當之注意而仍不免發生違規之情
      事，且參酌駕駛人曾瀧賢於九十二年十一月十四日即遭註
      銷駕駛執照，距其本件遭舉發日即九十五年一月二十七日
      已逾二年有餘，異議人疏未向監理機關查核所僱用司機之
      駕駛資格，任令未領有駕駛執照之駕駛續行駕駛大貨車，
      顯見異議人對於所僱用駕駛之資格並未加以相當注意。是
      本件受處分人以其不知駕駛人曾瀧賢駕駛執照遭註銷之事
      實，據以聲明免責，洵屬無據。本件事證明確，聲明異議
      人之違規行為堪以認定。
五、綜上，本件聲明異議人自僱用曾瀧賢擔任公司之大貨車駕駛
    後，迄九十五年一月二十七日遭警舉發期間，本得於僱用期
    間隨時至監理機關查詢所僱用駕駛人之駕駛執照資格狀況，
    衡以大貨車駕駛人之駕駛資格攸關大眾生命財產安全，雇主
    就所僱用駕駛人之駕駛執照資格，應盡特別之注意義務，本
    件聲明異議人未透過前開公示制度，查知所僱用駕駛人之駕
    駛執照資格狀況，尚難認已善盡注意義務，無法依道路交通
    管理處罰條例第二十一條之一第四項規定主張免責。本件聲
    明異議人確實有僱用遭註銷大型汽車駕駛執照之人駕車之違
    規，且未盡查證駕駛人駕駛執照資格之注意義務，經舉發機
    關依法舉發，原處分機關爰依道路交通管理處罰條例第二十
    一條之一第一項及第三項規定，處罰鍰六萬元，並吊扣汽車
    牌照三個月，經核於法並無違誤，受處分人之聲明異議，為
    無理由，惟本院參照前揭行政罰法之從新從輕意旨，比較新
    舊法，認新法有利於行為人，自應適用修正後之新法。是以
    ，原處分機關未及審酌前揭修正規定，而依修正前之道路交
    通管理處罰條例第二十一條之一第三項裁處異議人罰鍰吊扣
    汽車牌照三個月，自屬不當，爰由本院將原處分予以撤銷，
    依修正後道路交通管理處罰條例第二十一條之一第三項及同
    條例第二十一條之一第一項第一款規定，裁處如主文第二項
    所示，以資適法。
六、據上論斷，應依道路交通案件處理辦法第十九條，裁定如主
    文。
中    華    民    國    95    年    8     月    17    日
                  交通法庭  法  官  遲中慧
以上正本證明與原本無異。
如不服本裁定，應於裁定送達後5 日內向本院提出抗告狀。
中    華    民    國    95    年    8    月    17    日
                            書記官  柯雅菱


司法院資訊處製作；財團法人民間司法改革基金會備份。
